【裁判字號】    90,易,1366
【裁判日期】    901207
【裁判案由】    詐欺
【裁判全文】
臺灣彰化地方法院刑事判決                          九十年度易字第一三六六號
    公  訴  人  臺灣彰化地方法院檢察署檢察官
    被      告  丙○○
右列被告因詐欺案件，經檢察官提起公訴（九十年度偵字第五三八六號），本院判決
如左：
    主  文
丙○○行使偽造私文書，足以生損害於他人，處有期徒刑捌月。
    事  實
一、丙○○明知其經濟境況困難，招募合會僅為收取會款，以其當時之資力，必有無
    法善後，順利完會之虞，猶然不顧一切，竟意圖為自己不法之所有，於民國九十
    年二月間，以自己之名義擔任會首，招募一民間互助會，先後召集會員甲○○（
    參加二會）、乙○○、候官邑（乙○○另以其孫之名義參加）、阿霞、詹玉（參
    加二會）、美鈴、金鳳、龍椿楦等人為會員，丙○○復未經張玉貴之同意，擅自
    以張玉貴之名義參加一會，會首及會員計十二人，會期自九十年二月二十日起至
    九十一年一月二十日止、每會新台幣（下同）二萬元、採內標制、每月二十日下
   午一時在彰化縣員林鎮第一市場「秀錦服飾店」開標之民間互助會，因丙○○隱
    瞞本身窘困之資力狀況，及未將會員張玉貴係丙○○擅自將之列為會員實際上並
    未入會等情況，告知不知情之會員，並虛列於會員名冊上，以取信不知情之會員
    ，致渠等一時失察，陷於錯誤，參加該合會，並依約繳交首會會款予丙○○。其
    後，丙○○因需款孔急，於九十年三月二十日（即第二會投標時）在「秀錦服飾
    店」，冒用其所虛列會員張玉貴之名義，於標單上書寫張玉貴之名字及願出之標
    息三千五百元，並持以參加競標而得標（該標單已棄置滅失，未經扣案），丙○○於以張玉貴名義得標後再向其他會員佯稱已由會員張玉貴得標，以此詐術，欺
    罔不知情之會員，使陷於錯誤，而交付會款，足以生損害於被冒標之人張玉貴及
    依約繳交會款之會員。嗣該互助會於九十年四月二十日及同年五月二十日正常開
    標後，於九十年六月間，丙○○突然停標該民間互助會，經甲○○、乙○○持會
    單一一查訪時，始查悉上情。
二、案經被害人甲○○、乙○○訴請臺灣彰化地方法院檢察署檢察官偵查起訴。
      理  由
一、訊據被告丙○○對於右揭偽造文書之事實坦承不諱，惟矢口否認有何詐欺取財之
    犯行，辯稱：我是因負債五、六十萬元，且朋友向我借錢也沒還我，又沒工作，
    所以才招組互助會，並非故意詐騙他人云云。惟查，右揭犯罪事實業據告訴人甲○○、乙○○二人指訴明確，且互核其陳述均相符，並有互助會會單影本一紙附
    卷可稽。按行為之故意，並不以確定、直接為限，倘行為者對一定結果之發生，
    預見其可能發生，雖以未必即發生之意思，加以實行，而終致發生該結果者，亦
    屬故意之行為，此參照刑法第十三條第二項之規定可明。而被告苟非於招募合會
    之始，即已無資力足以履行合會會首應盡之義務，當無於招組互助會之始即未經
    張玉貴之同意，擅自以張玉貴之名義參加一會，又於九十年二月二十日收取首會
    會款後，又於同年三月二十日（即第二會投標時）冒標其所虛列會員張玉貴之互
    助會，而於九十年六月間即停標該民間互助會，據此事實情況，已足以憑斷被告
    於招募合會之際，已明知無資力，有不能順利完會之虞，其目的在藉該互助會詐
    取不知情之會員繳交會款供其應用，至將來果發生不能完會及不能償還會款之情
    事，亦在所不惜，應屬無疑。綜上所述，足認被告所辯顯係事後飾卸之詞，不足
    採信，本案事證已臻明確，被告犯行洵堪認定。
二、次按被告冒用活會會員名義、偽造標單出示競標，雖其偽造之標單紙無一定之格
    式，但依民間之標會習慣，已足以表示該名義人願以所書寫之標息標取合會金之
    意思，應依刑法第二百二十條之規定，應以同法第二百十條之私文書論。核被告
    意圖為自己不法之所有，以招募互助會，使人交付會款，並於該互助會開標期日
    偽造標單，進而持以行使競標，並標取互助會金等方式，詐取他人金錢之行為，
    係犯刑法第三百三十九條第一項之詐欺取財罪、同法第二百十六條、第二百十條
    行使偽造私文書之罪。被告於招募互助會之始，即基於同一詐欺犯意，以不同之
    行為方式，接續實施，使人多次交付金錢，雖外觀上有數舉動，且各舉動進行之
    時間有差距，但各該舉動係於密切接近之時間實施，侵害同一法益，在刑法之評
    價上，自難強行分開，應包括視為一詐欺行為，始符法理（最高法院八十六年台
    上字第三二九五號判例意旨參照）。被告於標單上偽造署押之行為，為其偽造文
    書之部分行為，不另論罪；又被告偽造私文書之低度行為，為其高度之行使行為
    所吸收，亦不另論罪。被告出於一接續詐欺行為，對各互助會之多數不知情會員
    詐取金錢，而同時觸犯數詐欺罪名，應依刑法第五十五條關於想像競合犯之規定
    ，從一詐欺取財罪處斷。被告所犯上開詐欺取財及行使偽造私文書二罪間，有方
    法結果之牽連關係，應依牽連犯之規定，從一重之行使偽造私文書罪處斷。爰審
    酌被告於招募互助會之初明知確無相當資力足以履行會首之應盡義務，竟妄圖藉
    招募互助會，收取會款，供個人運用，而置會員之權益於不顧及被告犯罪之動機
    、目的、手段、所生之危害暨被告至今尚未與被害人和解、本案之情節，並犯罪
    後之態度等一切情狀，量處如主文所示之刑。至被告冒標時所偽造之標單，因未
    扣案，且衡情應已棄置滅失，自毋庸諭知沒收，附此敘明。
據上論斷，應依刑事訴訟法第二百九十九條第一項前段，刑法第二百十六條、第二百
十條、第二百二十條、第三百三十九條第一項、第五十五條，罰金罰鍰提高標準條例
第一條前段，判決如主文。
中      華      民      國    九十      年     十二     月      七      日
                                臺灣彰化地方法院刑事第二庭
                                    法      官  石  馨  文
右正本證明與原本無異。
如不服本判決，應於判決送達後十日內向本院提出上訴狀( 須附繕本 )。
告訴人或被害人對於判決如有不服具備理由請求檢察官上訴者，其上訴期間之計算係
以檢察官收受判決正本之日期為準。
                                    法院書記官  黃  意  雯
中      華      民      國    九十      年     十二     月      十      日
刑法第二百十條
偽造、變造私文書，足以生損害於公眾或他人者，處五年以下有期徒刑。
刑法第二百十六條
行使第二百十條至第二百十五條之文書者，依偽造、變造文書或登載不實事項或使登
載不實事項之規定處斷。
刑法第二百二十條
在紙上或物品上之文字、符號、圖畫、照像，依習慣或特約，足以為表示其用者，
處三年以上十年以下有期徒刑。
錄音、錄影或電磁紀錄藉機器或電腦之處理所顯示之聲音、影像或符號，足以為表
示其用意之證明者，亦同。
稱電磁紀錄，指以電子、磁性或其他無法以人之知覺直接認識之方式所製成之紀錄
，而供電腦處理之用者。
刑法第三百三十九條
意圖為自己或第三人不法之所有，以詐術使人將本人或第三人之物交付者，處五年以
下有期徒刑、拘役或科或併科一千元以下罰金。
以前項方法得財產上不法之利益或使第三人得之者亦同。
前二項之未遂犯罰之。


司法院資訊處製作；財團法人民間司法改革基金會備份。
